【裁判字號】    97,消債更,522
【裁判日期】    980213
【裁判案由】    更生事件
【裁判全文】
臺灣屏東地方法院民事裁定           97年度消債更字第522號
聲  請  人
即債務人    甲○○
上列當事人因消費者債務清理事件聲請更生，本院裁定如下：
    主  文
更生之聲請駁回。
聲請費用由聲請人負擔。
    理  由
一、按債務人與金融機構協商成立者，不得聲請更生或清算，但
    因不可歸責於己之事由，致履行顯有重大困難者，不在此限
    ；本條例施行前，債務人依金融主管機關協調成立之中華民
    國銀行公會會員辦理消費金融案件無擔保債務協商機制與金
    融機構成立之協商，準用前項之規定，消費者債務清理條例
    第151 條第5 項、第6 項分別定有明文。又聲請更生或清算
    不合程式或不備其他要件者，法院應以裁定駁回之，但其情
    形可以補正者，法院應定期間先命補正，復為同條例第8 條
    所明定。是依上之條文規定可知，債務人與金融機構協商成
    立債務清償方案後，即應由債務人按其條件履行，如因事後
    發生情事變更，在清償期間收入或收益不如預期，致該方案
    履行困難甚或履行不能，因不可歸責於己，始能例外准許債
    務人聲請更生或清算，以避免債務人任意毀諾已成立之協商
    ，濫用更生或清算之裁判上債務清理程序。從而，所謂「不
    可歸責於己之事由」，應係指客觀上聲請人之支出增多，或
    收入、收益減少，非其成立協商時所能預期，諸如物價上漲
    而成本增加、家屬患病等以致支出增加，或因病無法工作、
    僱佣之公司倒閉或裁員、失業、減薪等以致收入減少，均屬
    之。且衡量債務人或其受扶養人之生活費用時，亦應兼顧債
    權人利益，僅得核准較為基本之需求，對超過基本需求之主
    張，應不予准許。
二、本件債務人向本院聲請更生，主張其因有不能清償債務情事
    ，於本條例施行前，於96年2 月間與最大債權金融機構花旗
    銀行股份有限公司協商成立，約定自96年2 月起，分80期，
    每月清償新台幣（下同）16,223元；然因協商條件金額過高
    及債務人之父去世，尚須撫養母親，而債務人業已離婚，尚
    須負擔二子即丙○○（民國82年11月10日生）、乙○○（民
    國84年10月28日生）之生活費用，況有屬於前妻名義所有權
    之房貸債務須清償，無法依原協商條件付款，以至入不敷出
    ；亦無法依原協商條件付款，故於付款11期後毀約，非可歸
    責於己等語。
三、經查債務人係因積欠各銀行現金卡、信用卡及信用貸款債務
    總額1,187,284 元，而於96年2 月間依金融主管機關協調成
    立之中華民國銀行公會會員，辦理消費金融案件無擔保債務
    協商機制，與最大債權金融機構協商成立，約定自96年2 月
    起，分80期，每月攤還16,223元。惟債務人於付款11期後未
    再依協商條件履行，有債務人所提協議書及財團法人金融聯
    合徵信中心信用報告及聲請狀可稽。
四、然依本院依職權調取債務人財政部臺灣省南區國稅局95年度
    及96年度綜合所得稅各類所得資料清單，可見債務人95 年
    度所得為926,188 元，96年度所得為971,022 元，足見債務
    人平均最近二年之每月薪資及其他所得即為79,050元。又依
    債務人所提出之財產狀況說明書及本院調取債務人之母親牛
    傅玉珠之95、96年度綜合所得稅各類所得資料清單及財政部
    臺灣省南區國稅局財產歸屬資料清單所示，債務人之母親牛
    傅玉珠95年度所得為156,206 元，96年度利息所得為18,813
    元並擁有汽車一部之財產，顯非經濟狀況不良者。
五、債務人雖主張，因協商金額過高，及債務人之父去世，尚須
    撫養母親，而債務人業已離婚，尚須負擔二子即丙○○（民
    國82 年11 月10日生）、乙○○（民國84年10月28日生）之
    生活費用，況有屬於前妻名義所有權之房貸債務須清償，無
    法依原協商條件付款，以至入不敷出故無法依該行協商條件
    付款等語；然債務人之母親非經濟狀況不良者，已如前述，
    況債務人尚有其他姊妹等，有戶籍謄本附卷，自應分擔供養
    母親之責。且債務人於民國95年間將不動產贈與債務人前妻
    後，屬於前妻名義所有權之房貸債務之清償能力亦應於債務
    人與金融機構協商時已列入衡量之內，非屬協商時不能預期
    ，亦非協商成立後情事變更事項，自非屬不可歸責於己之事
    由範圍內；再依民法第11 14 條及第1116條之1 規定，直系
    血親相互間；家長家屬相互間互負扶養之義務。又扶養之程
    度，應按受扶養權利者之需要，與負扶養義務者之經濟能力
    及身分定之，民法第1119條亦定有明文。因此債務人對其母
    、其子等家人支出應參酌債務人之資力及二者實際需要而負
    擔，其母之扶養費支出亦應由其他姊妹共同負擔；其子之扶
    養費支出亦應由債務人前配偶共同負擔。則債務人顯非不能
    支應還款方案，則尚難以此認債務人之未依原協商條件每月
    清償16,223元之條件付款，為非可歸責。
六、綜上所述，如以債務人平均最近二年之每月收入679,050 為
    度，即使扣除其每月依協商條件應償還之16,223元，債務人
    仍有餘額62,827元；衡情應可供債務人維持及分擔照養其母
    及家人日常生活與償債所需，堪認其無不能清償或履行顯有
    重大困難之情事。況為償還債務，債務人必須經歷履行期間
    較不寬裕之經濟生活，惟此乃債務人於負擔債務時即得預見
    ，是以應依誠實信用原則，於有履行可能性時，誠實忍耐，
    勤勉償還債務；此外，債務人就其有何不可歸責於己之事由
    ，致履行顯有重大困難之事實，並未為具體之主張及提出證
    明資料以供審酌，是以債務人之更生聲請既不符合首揭法條
    所規定之要件，且上開欠缺復無從補正，自應駁回其聲請。
中    華    民    國    98    年    2     月    13    日
                          民事庭法官  李麗芳
正本係照原本作成。
如不服本裁定應於送達後十日內向本院提出抗告狀，並繳納抗告
費新臺幣一千元。
中    華    民    國    98    年    2     月    13    日
                              書記官  滕一珍


司法院資訊處製作；財團法人民間司法改革基金會備份。
